【裁判字號】    96,上更(一),438
【裁判日期】    970401
【裁判案由】    殺人未遂
【裁判全文】
臺灣高等法院臺中分院刑事判決     96年度上更(一)字第438號
上  訴  人
即  被  告  丁○○
指定辯護人  本院公設辯護人  丙○○
上列上訴人因殺人未遂案件，不服臺灣彰化地方法院95年度訴字
第207號中華民國95年4月28日第一審判決（起訴案號：臺灣彰化
地方法院檢察署94年度偵字第9929號），提起上訴，判決後由最
高法院發回更審，本院判決如下：
    主  文
上訴駁回。
    事  實
一、丁○○曾於民國92年間，因施用第一級毒品、第二級毒品案
    件，經臺灣彰化地方法院以91年度訴字第895號各判處有期
    徒刑9月、5月，又於92年間，因贓物案件，經臺灣彰化地方
    法院以92年度易字第778號判處有期徒刑4月確定，上開各罪
    並定應執行刑為有期徒刑1年3月，入監執行後，於94年1月5
    日縮短刑期假釋出監付保護管束，於94年2月26日假釋期滿
    ，未經撤銷而視為執行完畢。緣蔡原丞不滿丁○○之女友周
    佩楨將其自用小客車自汽車旅館開走未還，遂找綽號「不良
    」之不詳姓名年籍男子及乙○○（經本院以95年度上訴字第
    1745號判決違反槍砲彈藥刀械管制條例部分判處有期徒刑四
    年，併科罰金十萬元；殺人未遂部分判處有期徒刑七年六月
    ，應執行有期徒刑十一年，併科罰金新台幣十萬元確定），
    幫忙找回該自用小客車，乙○○乃於94年12月9日下午9時20
    分許，攜帶改造貝瑞塔92手槍1枝及子彈2顆，前往謝宗穎住
    處，脅迫謝宗穎及蔡勝有二人帶同綽號「不良」者、蔡原丞
    等人到知悉丁○○住處之蕭惠文、蕭惠方兄弟住處，再強制
    蕭惠文、蕭惠方一同前往丁○○住處。蕭惠文、蕭惠方乃帶
    同乙○○及綽號「不良」之男子、蔡勝有、謝宗穎、陳婉如
    （蔡勝有、蕭惠文、蕭惠方、謝宗穎、蔡原丞、陳婉如業經
    臺灣彰化地方法院檢察署檢察官以94年度偵字第9738號為不
    起訴處分）等人，分別搭乘三輛自用小客車，一同前往彰化
    縣員林鎮湖水巷40號丁○○住處，於94年12月9日下午11時
    分許抵達丁○○住處。而丁○○自屋內監視目賭多輛自小客
    車駛近其住處，乃覺有異，立即至住處二樓房間取出業已裝
    填子彈之可發射子彈具有殺傷力之仿BERETTA廠84型半自動
    手槍製造之換裝土造金屬槍機及車除槍管內阻鐵而成之改造
    手槍1支（槍枝管制編號0000000000號，丁○○違反槍砲彈
    藥刀械管制條例部分，業經本院以95年度上訴字第1214號判
    處有期徒刑四年，併科罰金新台幣十萬元，並經最高法院以
    96年度台上字第6673號判決上訴駁回確定），並下樓至客廳
    等侯乙○○等到來。同時萌生若於衝突時，使用槍彈，縱然
    發生死亡之結果亦在所不惜之殺人不確定故意。蕭惠文、乙
    ○○下車後，乙○○持槍抵住蕭惠文，示意蕭惠文叫門，蕭
    惠文始趨前敲門，並叫喚「順仔」（台語），周佩楨聞聲開
    門後，蕭惠文往門內踏進一步，乙○○隨在蕭惠文身後進入
    ，手持前開改造手槍對丁○○問「車呢？」，並隨即朝丁○
    ○之身體開槍射擊2槍。而丁○○於乙○○停止開槍後，亦
    基於先前至樓上取槍下樓時，縱然發生死亡之結果亦在所不
    惜之殺人不確定故意，持改造貝瑞塔92手槍朝乙○○之身體
    開槍射擊1槍，結果二人均中彈，丁○○受有腹部穿透傷（
    彈頭停留在體內）；乙○○受有下腹壁潰瘍傷口（約1公分
    ｘ1.5公分）、左下背深部穿刺併小部分皮膚缺損（約0.5公
    分ｘ0.5公分）。乙○○中彈後隨即逃出門外，搭乘蘇玫玉
    所駕駛之DS-6765號自用小客車離開現場，先自行取出子彈
    ，後再至醫院治療，而未生死亡之結果。丁○○中彈後將其
    持有之改造手槍拿至其住處車庫藏放，並由其哥哥帶往醫院
    救治，嗣經警循線逮捕乙○○後，發現丁○○亦有持槍射擊
    乙○○，乃於94年12月22日上午10時許，在彰化縣彰化市彰
    化基督教醫院查獲丁○○，並在丁○○住處車庫扣得上開改
    造貝瑞塔92手槍1支。
二、案經彰化縣警察局員林分局報請臺灣彰化地方法院檢察署檢
    察官偵查起。
    理  由
一、證據能力方面：
    按被告以外之人（包括證人、鑑定人、告訴人、被害人及共
    同被告等）於審判外之陳述雖不符刑事訴訟法第159條之1至
    之4等四條之規定，而經當事人於審判程序同意作為證據，
    法院審酌該言詞陳述或書面陳述作成時之情況，認為適當者
    ，亦得為證據；當事人、代理人或辯護人於法院調查證據時
    ，知有刑事訴訟法第159條第1項不得為證據之情形，而未於
    言詞辯論終結前聲明異議者，視為有前項之同意，同法第
    159條之5定有明文。立法意旨在於傳聞證據未經當事人之反
    對詰問予以核實，原則上先予排除。惟若當事人已放棄反對
    詰問權，於審判程序中表明同意該等傳聞證據可作為證據；
    或於言詞辯論終結前未聲明異議，基於尊重當事人對傳聞證
    據之處分權，及證據資料愈豐富，愈有助於真實發見之理念
    ，且強化言詞辯論主義，使訴訟程序得以順暢進行，上開傳
    聞證據亦均具有證據能力。本件上訴人即被告丁○○及辯護
    人於法院審理中，迄未對被告以外之人於審判外陳述之證據
    能力聲明異議，依上開說明，應認為有證據能力。
二、上訴人即被告丁○○（以下稱被告）經合法傳喚，未於本院
    審理中到庭，據其在前之陳述，矢口否認有殺人未遂之犯行
    ，辯稱：我沒有意圖要開槍，當時我有開槍，但是我沒有殺
    他（指乙○○）的意圖，我並沒有殺人的犯意，我是受傷之
    後往後躺時扣到扳機。我是自衛之正當防衛，因彼時，若不
    射擊，可能慘遭乙○○殺害。再者，我係警告意味，並未瞄
    準乙○○之身體射擊，我並無殺人之犯意云云。惟查：
  (一)被告於警訊時供稱：「開門後，蕭惠文站在門口處，突然由
    乙○○持一把手槍，完全沒有說話，即朝我開了二槍後往外
    逃逸，遭受開槍後我知道我腹部中槍，即馬上從我右腰際拿
    出我所有之手槍也朝對方（乙○○）開一槍，我不知我有沒
    有射中他，‥‥因我女友周佩楨告知我，他和蔡原丞發生糾
    紛後，蔡原丞可能會來找他的麻煩，所以我基於保護我女友
    的情形下，才隨身攜帶該手槍的。」等語（見94年度偵字第
    9929號偵查卷第23、24頁）。被告於偵查中供稱：「我很緊
    張，因為我也中槍了，他先對我開一槍，我看到他人來，我
    就直朝對方開槍了，但是是對方先開槍射擊我二槍，對方當
    時好像又要開槍，我當時沒有想很多，就開槍還擊，以保護
    我及我女朋友，我不是有意要開槍的。」等語（見94年度偵
    字第9929號偵查卷第75頁）。被告於偵查中供稱：「是乙○
    ○先開槍的，他開了2、3槍。‥‥他跟在蕭惠文後面進來，
    他一進來手上就拿著槍了，我沒有看到蕭惠文是否被乙○○
    用東西抵著進來，反正乙○○跟在蕭惠文後面，進來，手上
    就拿槍了，開槍之後，蕭惠文也沒有說什麼話，蕭惠文手放
    在頭上。」等語（見94年度偵字第9929號偵查卷第84頁）。
    被告於原審中供稱：「（問：94年12月9日之前你是否知道
    乙○○要找你算帳？）不知道。（問：你不知道為何槍枝帶
    在身上？）我看到忽然有三部車來，我就跑到樓上拿的。（
    問：當時你拿槍的時候就將子彈裝上？）是的。（問：你拿
    到槍枝之後你就上膛？）我沒有上膛，只有將子彈裝上。（
    問：當時你發現三部車來的時候你人在樓上或是樓下？）當
    時我在樓下，他們敲門。周佩楨說可能要找我，所以我到樓
    上拿槍。（問：他們要找你而已，你為何要拿槍？）那個感
    覺好像很嚴重。且忽然三部車過來。」等語（見原審卷第11
    6頁）。由被告前後所供之情節觀之，被告在乙○○等人尚
    未抵達其住處時，即上樓拿取槍彈準備應付來人，可見係在
    乙○○等尚未抵達其住處之前，即已持槍在客廳等候，其當
    時已有持槍火拼之意。因此，被告在乙○○尚未進入其客廳
    之前，已經萌生對方進來後，若發生衝突，即使用槍彈，縱
    然發生死亡之結果亦在所不惜之殺人不確定故意，至為明顯
    。
  (二)證人即被害人乙○○於警詢時證稱：「一到丁○○家，蕭惠
    文先下車去敲門，我則跟在背後，丁○○一看到我是陌生人
    ，立即拔出一把手槍對住我，我一看到槍，也立即拔出隨身
    攜帶之土造手槍並上膛，丁○○則連朝我開二槍，我也朝丁
    ○○開二槍後立即跑出屋外，坐上DS-6765號自小客車，‥
    ‥。因我要幫蔡原丞向丁○○討車子，所以才隨身攜帶手槍
    ，一到丁○○家中，看到丁○○也有手槍，所以我就向丁○
    ○開二槍。」等語（見94年度偵字第9929號偵查卷第29、30
    頁）。證人乙○○於偵查中證稱：「他（指丁○○）先開槍
    ，當時現場有蕭惠文和丁○○的女朋友，他開了2槍。‥‥
    不是我先開槍的，當日我沒有拿槍抵著蕭惠文進來，我進去
    的時候只是要跟他要車，就是因為看到對方都有槍，我感覺
    到被射中，我才開槍的。」等語（見94年度偵字第9929號偵
    查卷第84、85頁）。證人乙○○於原審羈押訊問時證稱：「
    之後丁○○開完門後，我跟蕭惠文一起進去，然後丁○○發
    現不對勁，也發現不認識的人，就拿槍比著我，我也跟著從
    後面腰際拔出槍，然後停頓了二秒鐘，丁○○就開槍從我們
    的左腹部打中，我就連開兩槍，然後丁○○就再開一槍，我
    就奪門而出，因為我只有兩顆子彈，我不知道有沒有打中他
    ，因為我先中彈，丁○○第一槍就打中我的腹部，第二槍他
    沒有打中。‥‥我到他家時才上膛，我看到他拿槍才上膛。
    」等語（見94年度偵字第9929號偵查卷第97頁）。證人乙○
    ○於原審證稱：「我先拔槍，之後丁○○也拔槍，當時雙方
    有槍，當時我拔槍對準丁○○方向。當時情形我不知道何人
    先開槍。‥‥我覺得我身體左腹部會痛，因為被子彈打到。
    然後我就開兩槍，當時我連續開兩槍。當時我對丁○○的旁
    邊，我不敢對人開。‥‥在問的時候就要拔槍了。因為丁○
    ○看到不認識個人，他也要拔槍。那時候他看到蕭惠文後面
    是我，他不認識我，我問他車呢，那時候差不多一起拔槍。
    我不知道何人先開槍。但我是確定他不是故意要開槍。‥‥
    我是被射中之後才開槍。‥‥當時他槍對準我下部，不是要
    害的地方。是肚臍以下。因為我們都是在對峙。當時如果他
    要殺我的話一槍就可以。‥‥當時我手往後的時候，他可能
    有看到，我們大約同時拿槍出來。我感覺痛才開槍。」等語
    （見原審卷第58至61頁反面）。證人即被告之女友周佩楨於
    警詢時證稱：「該時分我與丁○○只有我們二人，在其湖水
    巷67之10號住處1樓客廳看電視聊天，忽有叫阿文之男子（
    蕭惠文）敲門，丁○○便叫我開門，開門後阿文進來隨後闖
    進一名不知名之持槍男子（經查係乙○○，相片指認無誤）
    ，乙○○隨即持槍朝丁○○射擊，丁○○亦從右邊褲子口袋
    內持起預藏之手槍朝乙○○還擊一槍，現場有二至三響槍聲
    ，對方開幾槍我不記得。」等語（見94年度偵字第9929號偵
    查卷第33頁）。證人周佩楨於原審證稱：十點多的時候蕭惠
    文來叫門，我去開門，開門之後看到蕭惠文及乙○○，乙○
    ○進來之後問車呢就直接開槍。‥‥有看到丁○○開槍，乙
    ○○先開槍，乙○○開槍射擊丁○○的時候黃順葉沒有回答
    。‥‥當時看到丁○○開一槍。‥‥當時乙○○開兩三槍等
    情（見原審卷第62至64頁）。證人蕭惠文於警詢時證稱：「
    一到丁○○家，持槍男子（指乙○○）在我背後持槍壓住我
    ，叫我去敲門，丁○○來開門，我進入，該持槍男子也一同
    從後面進入。我兩人進入後，該持槍男子就向丁○○說：車
    子在哪，並拉槍機上膛。我見狀，立即舉雙手，叫持槍男子
    不要開槍，但該持槍男子則馬上從我耳後開一槍。我一聽到
    槍聲就趕快跑出去，我跑到外面後，有再聽到2-3聲槍聲。
    」等語（見94年度偵字第9929號偵查卷第52頁）。證人蕭惠
    文於原審證稱：他（指乙○○）站在我後面，他叫我去開門
    ，然後裡面的人門打開，然後我們拉開，剛進去的時候那個
    人看到他，就直接對他開槍。然後我轉身跑到門外。‥‥乙
    ○○站在我後面，然後進門之後他說車呢，就直接開槍，然
    後我轉到門後。從門打開到乙○○開槍，不超過三秒。因為
    他打開以後就開槍。‥‥他進門的時候就拉滑套，見到丁○
    ○就開槍了。‥‥我可以確定押我的人（指乙○○）先開槍
    。因為他一進門就朝丁○○開槍等情（見原審卷第109頁反
    面至111頁反面）。
  (三)雖證人乙○○對於究竟何人先開槍之情節，前後所述不一。
    然參酌證人周佩楨、蕭惠文之證述，可知乙○○進門後，先
    向被告丁○○開槍，被告丁○○亦向乙○○開槍還擊，應可
    認定。而以被告持槍在客廳等候，且能在極為短暫之時間內
    ，開槍向乙○○還擊，可見雖係乙○○先行開槍，惟被告當
    時既已早有準備，並朝乙○○開槍射擊，益足認定被告之本
    意確有殺害乙○○之不確定故意，甚為明確。此外，復有仿
    BERETTA廠84型可發射子彈具有殺傷力之改造半自動手槍1支
    扣案可資佐證，該改造手槍經送內政部警政署刑事警察局鑑
    定結果，確具有殺傷力，亦有該局95年1月5日刑鑑字第0950
    000109號槍彈鑑定書在卷可稽。而被害人乙○○因遭槍擊受
    有下腹壁潰瘍傷口（約1公分ｘ1.5公分）、左下背深部穿刺
    併小部分皮膚缺損（約0.5公分ｘ0.5公分）等傷害，亦有行
    政院衛生署彰化醫院診斷證明書附卷足憑。而殺人與傷害之
    區別，固不以受傷之部位、傷勢之大小為認定之依據。然依
    本件案發時之情節觀之，被告持槍向乙○○射擊時，其有殺
    害乙○○之不確定故意，已如前述。則被告開槍射擊乙○○
    ，而未致死亡之結果，應屬未遂。又被告既係基於殺人之不
    確定故意而持槍等候，並對乙○○開槍，其顯非對於現在不
    法之侵害，而出於防衛自己或他人權利之行為，自非屬刑法
    第23條之正當防衛，更無依該條主張防衛過當之餘地，附此
    敘明。
  (四)綜上所述，被告所辯，顯係事後卸責之詞，不足採信。本件
    事證明確，被告殺人未遂之犯行，堪以認定。
三、按刑法於民國94年2月2日經總統令修正公布，於95年7月1日
    施行，修正後刑法第2條第1項規定：「行為後法律有變更者
    ，適用行為時之法律。但行為後之法律有利於行為人者，適
    用最有利於行為人之法律。」修正前刑法第25條第1項規定
    ：「已著手於犯罪行為之實行而不遂者，為未遂犯。未遂犯
    之處罰，以有特別規定者，為限。」第26條前段規定：「未
    遂犯之處罰，得按既遂犯之刑減輕之。」修正後刑法第25條
    規定：「已著手於犯罪行為之實行而不遂者，為未遂犯。未
    遂犯之處罰，以有特別規定者為限，並得按既遂犯之刑減輕
    之。」另按修正前刑法第64條第2項規定：「死刑減輕者，
    為無期徒刑，或為十五年以下、十二年以上有期徒刑。」修
    正前刑法第65條第2項規定：「無期徒刑減輕者，為七年以
    上有期徒刑。」修正後刑法第64條第2項規定：「死刑減輕
    者，為無期徒刑。」修正後刑法第65條第2項規定：「無期
    徒刑減輕者，為二十年以下十五年以上有期徒刑。」就死刑
    、無期徒刑減輕部分，應以修正前之規定有利於行為人。刑
    法關於累犯之規定，修正前刑法第47條規定：「受有期徒刑
    之執行完畢，或受無期徒刑或有期徒刑一部之執行而赦免後
    ，五年以內再犯有期徒刑以上之罪者，為累犯，加重本刑至
    二分之一。」修正後刑法第47條第1項規定：「受徒刑之執
    行完畢，或一部之執行而赦免後，五年以內故意再犯有期徒
    刑以上之罪者，為累犯，加重本刑至二分之一。」如係故意
    犯罪者，修正後之規定，並非有利於行為人。被告行為後法
    律有變更，經比較修正前後之規定，應適用被告行為時即修
    正前之規定處斷。核被告所，係犯刑法第271條第2項、第1
    項之殺人未遂罪。被告以著手於殺人之行為而不遂，應依修
    正前刑法第26 條之規定，減輕其刑。查被告曾於92年間，
    因施用第一級毒品、第二級毒品案件，經臺灣彰化地方法院
    以91年度訴字第895號各判處有期徒刑9月、5月，又於92年
    間，因贓物案件，經臺灣彰化地方法院以92年度易字第778
    號判處有期徒刑4月確定，上開各罪並定應執行刑為有期徒
    刑1年3月，入監執行後，於94年1月5日縮短刑期假釋出監付
    保護管束，於94年2月26日假釋期滿，未經撤銷而視為執行
    完畢，有臺灣高等法院被告前案紀錄表在卷可稽，其於有期
    徒刑執行完畢後，五年內再犯本件有期徒刑以上之罪，為累
    犯，除殺人罪法定刑中死刑、無期徒刑部分，不得加重外，
    有期徒刑部分應依修正前刑法第47條規定，就有期徒刑部分
    加重其刑，並先加後減之。原審就被告所犯殺人未遂部分，
    審酌被告無故持有殺傷力之槍、彈，且動輒持向對與仇家互
    為射擊，嚴重影響治安及其犯罪後之態度等一切情狀，援引
    刑事訴訟法第299條第1項前段，刑法第271條第2項、第1項
    、修正前刑法第26條、第47條，量處被告有期徒刑六年六月
    ；並以扣案之改造貝瑞塔92手槍1支（槍枝管制編號0000000
    000號，含彈匣1個），係屬違禁物，應依修正前刑法第38條
    第2項、第1項第3款宣告沒收。認事用法均無不合，量刑亦
    屬妥適，應予維持（按原判決雖未及審酌刑法修正前後之規
    定，比較適用，惟經本院比較適用之結果，認應適用修正前
    之規定處斷，對於原判決之結果，並無影響，僅由本院比較
    說明即可，並增列修正後刑法第2條第1項前段，尚無予以撤
    銷改判之必要，附此敘明）。被告就殺人未遂部分提起上訴
    ，仍執前詞空言否認犯罪，並主張正當防衛，其上訴並無理
    由，應予駁回。
四、被告經合法傳喚，無正當理由不到庭，爰不待其陳述，逕行
    判決。
據上論結，應依刑事訴訟法第368條、第371條，修正後刑法第2
條第1項前段，判決如主文。
本案經檢察官甲○○到庭執行職務。
中    華    民    國    97    年    4     月    1     日
            刑事刑十一庭  審判長法  官  陳  朱  貴
                                法  官  何  志  通
                                法  官  郭  同  奇
上列正本證明與原本無異。
如不服本判決應於收受送達後十日內向本院提出上訴狀，其未敘
述上訴之理由者並得於提起上訴後十日內向本院補提理由書（均
須按他造當事人之人數附繕本）。
                                書記官  康  孝  慈
中    華    民    國    97    年    4     月    2     日
附錄論罪科刑法條
刑法第271條
殺人者，處死刑、無期徒刑或10年以上有期徒刑。
前項之未遂犯罰之。
預備犯第1項之罪者，處2年以下有期徒刑。


司法院資訊處製作；財團法人民間司法改革基金會備份。
